臺灣臺中地方法院民事裁定　　　　　　 100年度家聲字第67號
聲　請　人　何孟杰
法定代理人　莊家瑜
相　對　人　何晉嘉
上列當事人間聲請變更姓氏事件，本院裁定如下：
    主  文
聲請人何孟杰之姓氏准予變更為母姓「莊」。
程序費用由相對人負擔。
    理  由
一、聲請意旨略以：聲請人何孟杰（男、民國88年6 月25日生）
    之生母莊家瑜與生父即相對人並無婚姻關係，相對人於88年
    7月7日認領聲請人，並於89年1月25日約定聲請人權利義務
    之行使或負擔，由莊家瑜任之。惟聲請人均與莊家瑜同住，
    由莊家瑜撫育，相對人自聲請人3、4歲起，即對聲請人未曾
    聞問，亦未負擔聲請人之扶養費用，而相對人方面之親屬亦
    未曾與聲請人有任何往來，相對人顯未盡保護、教養義務，
    聲請人不願意與相對人同姓，是為聲請人之利益，爰請求變
    更聲請人之姓氏為母姓「莊」等語。
二、按父母於子女出生登記前，應以書面約定子女從父姓或母姓
    。未約定或約定不成者，於戶政事務所抽籤決定之。子女經
    出生登記後，於未成年前，得由父母以書面約定變更為父姓
    或母姓。子女已成年者，得變更為父姓或母姓。前 2項之變
    更，各以1次為限，民法第1059條第1項至第4項定有明文；
    又按非婚生子女從母姓。經生父認領者，適用第1059條第 2
    項至第4項之規定；非婚生子女經生父認領，而有下列各款
    情形之一，法院得依父母之一方或子女之請求，為子女之利
    益，宣告變更子女之姓氏為父姓或母姓：(一)父母之一方或雙
    方死亡者。(二)父母之一方或雙方生死不明滿3年者。(三)子女
    之姓氏與任權利義務行使或負擔之父或母不一致者。(四)父母
    之一方顯有未盡保護或教養義務之情事者，民法第1059條之
    1 亦有明定。再按姓氏屬姓名權而為人格權之一部分，具有
    社會人格之可辨識性，與身分安定及交易安全有關外，姓氏
    尚具有家族制度之表徵，故賦予父母選擇權，惟因應情勢變
    更，倘有為子女之利益，父母之一方或子女自得請求法院宣
    告變更子女之姓氏為父姓或母姓。復按民法第1059條之1第2
    項所規定之「為子女之利益」，必須綜合家庭狀況、親權行
    使、子女人格成長等整體情狀予以審酌。
三、經查，聲請人主張相對人為其生父，而其生母莊家瑜與相對
    人並無婚姻關係，相對人業於88年7月7日認領聲請人，並於
    89年1月25日約定聲請人權利、義務之行使或負擔，由莊家
    瑜任之，而相對人自幼均與莊家瑜同住，由莊家瑜撫育，相
    對人自聲請人3、4歲時起，即對聲請人未曾聞問，亦未曾負
    擔聲請人之扶養費用；聲請人復因與相對人親子關係疏離，
    致不願與相對人同姓氏等情，除據聲請人提出戶籍謄本2 份
    為證外，且經關係人即聲請人之生母莊家瑜到庭陳稱：相對
    人並未曾與聲請人同住過，只在聲請人小時候曾來探視過聲
    請人，但從聲請人3、4歲時起，即未曾再與伊、聲請人聯繫
    ，相對人從未給付過聲請人扶養費用，其親屬亦與伊、聲請
    人無任何往來，聲請人均由伊獨力扶養，伊同意聲請人變更
    姓氏為母姓等語（見本院100年3月29日訊問筆錄參照），核
    與聲請人所述及前揭事證悉相符合，自堪信為真實。聲請人
    之生父、生母並無婚姻關係，且其自幼即由生母即聲請人單
    獨負撫育照顧之責，是以聲請人在前述家庭生活環境下成長
    ，生母及母方家族在其自我認同（Identification）之發展
    過程中產生絕大的影響力，形成欲符合其認同對象之心理趨
    向，惟其原有人格權中表徵父方家族之父姓，與其人格中實
    際認同之對象相牴觸，聲請人又無從將之切割分離，此種自
    我認同過程中發生之困惑與矛盾，顯不利於未成年人身心健
    全之發展；又聲請人已有近8 年未曾見過、接觸相對人，足
    見聲請人與相對人關係疏離，且相對人顯有未盡保護教養義
    務之情節嚴重；尤以聲請人與同住之聲請人姓氏相異，亦須
    面對他人之詢問或異樣眼光，而遭他人議論，對其人格發展
    並非有利；又聲請人與莊家瑜之依附關係深切，足見聲請人
    若變更姓氏為母姓「莊」，對其成長應較為有利。從而本院
    認聲請人請求變更父姓「何」為母姓「莊」，於法尚無不合
    ，應予准許，爰裁定如主文所示。
四、依非訟事件法第21條第 2項、民事訴訟法第95條、第78條，
    裁定如主文。
中    華    民    國    100    年    3    月    31    日
                  家事法庭    法  官  郭妙俐
以上正本係照原本作成。
如對本裁定抗告，須於裁定送達後10日內向本院提出抗告狀（須
附繕本）。
中    華    民    國    100    年    3    月    31    日
                              書記官